【裁判字號】    92,判,913
【裁判日期】    920710
【裁判案由】    土地增值稅
【裁判全文】
最  高  行  政  法  院  判  決                    九十二年度判字第九一三號
    上  訴  人  甲○○○
    被 上訴 人  臺中縣稅捐稽徵處
    代  表  人  乙○○
右當事人間因土地增值稅事件，上訴人對於中華民國九十一年五月十五日臺中高等行
政法院九十一年度訴字第一二七號判決，提起上訴，本院判決如左：
    主  文
上訴駁回。
上訴審訴訟費用由上訴人負擔。
    理  由
本件上訴人主張略以：（一）本人持有大甲鎮○○段三二一、三二二地號於民國八十
九年十二月五日拍定，依土地稅法第三十四條之一第二項及同法第三十九條之三規定
均符合退稅規定，並依台財稅第○八九○四五四八五八號函，法院拍賣之農地用地申
請核發農地用地作農業使用證明書，應扣除主管機關核發證明書之期限，作為申請不
課徵土地增值稅之申請期限。（二）依九十內營字第九○八三三二三號，農地上建四
十五平方公尺之農業設施，免申請建築執照。依建築法第四條規定本法所稱建築物為
定著於土地上或地面下具有頂蓋、梁柱或牆壁，供個人或公眾使用之構造物或什項工
作物。以目前台灣農業經營形態多屬小農經營，對農業設施需求以零星、小面積居多
，為協助農民於農業用地上興建農業等設施，經農業主管機關認定係屬農業用地與農
業經營不可分離之農業必要設施，且其面積在四十五平方公尺以下僅供作堆放肥料飼
料農機具等使用免申請建築執照，再依農業發展條例相關執行問題會議紀錄六討論事
項第一案有固定基礎之小面積（四十五方公以下）之農業設施申請土地之容許使用，
但本人持有之建物有增建部分三七、四一平方公尺，高度二．五公尺，無固定基礎，
僅堆放肥料，核與農業使用認定及核發證明辦法規定相符，准予認定農業使用，請退
還溢繳之土地增值稅。（三）台中縣稅捐稽徵處依台灣台中地方法院提供之查封筆錄
、執行筆錄及大甲地政事務所建物勘測成果圖顯示違章建物存在，因上述資料係於拍
賣前數月前之檔案，被拍賣人林松壽於拍定時，已當日自行拆除，大甲鎮公所九十甲
鎮農字第七八二三號函，系因未將地面整理乾淨，公所要求改善並非變更使用。為此
狀請  鈞院廢棄原判決並命被上訴人應返還其被繼承人林松壽溢繳之土地增值稅三、
○九九、八三三元等語。
被上訴人則以：按土地稅法第三十九條之二規定：作農業使用之農業用地，移轉與自
然人時，得申請不課徵土地增值稅。其不課徵之法律要件為「作農業使用之農業用地
」及「移轉與自然人」，二者缺一不可（財政部九十年一月三十日台財稅第○九○○
四五○一八一號函）。查本案系爭之大甲鎮○○段三二一、三二二地號兩筆土地，於
拍賣前即有未登記之建物存在，於拍定日之後仍舊未排除。被拍賣人林松壽嗣為申請
農地移轉不課徵土地增值稅之需要，乃於四月中旬拆除完成，而由大甲鎮公所複勘核
發農地農用證明書，惟移轉當時（拍定日）確有未合法申請之建物及未作農業使用之
事實。又按行政院農業委員會八十九年十一月十日研商農業發展條例辦理核發農地農
用證明相關執行問題會議紀錄六、討論事項第一案決議：對於有固定基礎、面積在四
十五平方公尺以下且高度在三．五公尺以下之農業、畜牧及養殖設施，仍應申請容許
使用。是本案系爭之大甲鎮○○段三二一、三二二地號兩筆土地上之未登記之建物，
縱如上訴人所稱增建部分三七．四一平方公尺，平常僅做堆肥室及農機室使用等情，
惟其至拍賣當時，並未先向農業單位申請容許使用，是該未登記之違章建物，仍不得
視為合法。更何況農業單位在審查核發「農業用地作農業使用證明」時，對上述違章
情節已有考量，否則亦不會有不符規定而退件情事發生。又本案被上訴人所屬沙鹿分
處審查當時業已依財政部八十九年八月一日台財稅第○八九○四五四八五八號函示，
扣除主管機關核發證明書之期間，作為申請不課徵土地增值稅之申請期限，經重行審
查後，始以九十年七月二日中縣稅沙分二字第五五三○九二號函復林松壽君，並無違
反上開財政部函釋之規定等語，資為抗辯。
原審斟酌全辯論意旨及調查證據之結果，以：一、本件上訴人之被繼承人林松壽原所
有坐落大甲鎮○○段三二○、三二一、三二二地號三筆土地，經台灣台中地方法院於
八十九年十二月五日拍定予他人，被上訴人所屬沙鹿分處乃依土地稅法施行細則第六
十一條規定，予以查定應納土地增值稅分別計七二一、三一○元、一、九二五、○六
○元及一、一七四、七七三元。嗣林松壽於九十年四月十九日檢附「農業用地作農業
使用證明」向被上訴人申請不課徵土地增值稅，被上訴人所屬沙鹿分處以其中大甲鎮
○○段三二一、三二二地號兩筆土地，非屬土地稅法第三十九條之二規定所稱之作農
業使用之農業用地，乃以九十年七月二日中縣稅沙分二字第五五三○九二號函就大甲
鎮○○段三二○地號農地，符合規定部分，准予退還溢繳之土地增值稅計七二一、三
一○元，其餘未符合規定部分，予以否准。林松壽不服，提起訴願，經遭駁回，於九
十年十二月廿一日收訴願決定，嗣於九十年十二月廿五日死亡。按撤銷訴訟之提起，
應於訴願決定書送達後二個月之不變期間內為之，經查上訴人之被繼承人林松壽於九
十年十二月二十一日收受訴願決定書，林松壽均設籍於台中縣，須扣除在途期三間，
故其提起行政訴訟之期間，應自九十年十二月二十二日起算，至九十一年二月二十五
日 (同月二十四日逢週日再順延一日)即已屆滿。上訴人於九十一年二月廿日先誤以
其被繼承人林松壽名義提起本件訴訟，於同月廿六日更正為以上訴人名義起訴，又其
於本件訴之聲明對於原處分及訴願決定並未請求撤銷，而僅訴請被上訴人應退還其被
繼承人林松壽溢繳之土地增值稅計三、八二一、一四三元。依此，林松壽原申請被上
訴人關於大甲鎮○○段三二一、三二二地號兩筆土地，不課徵土地增值稅，經被上訴
人予以否准之行政處分，業已確定。上訴人仍執稱該二筆土地係供農業使用等事由，
訴請被上訴人應退還其溢繳之土地增值稅計三、八二一、一四三元，依其主張事由，
難認其對被上訴人有此公法上請求權，上訴人原審之訴自為無理由，因將原決定及原
處分均予維持，駁回上訴人之訴，核無違誤。上訴論旨，仍執前詞，指摘原判決違誤
，求予廢棄，難認有理由，應予駁回。至上訴人於原審請求被上訴人返還其被繼承人
林松壽溢繳之土地增值稅計三、八二一、一四三元，而於本上訴審程序請求返還三、
○九九、八三三元，其金額不同之理由為何，已無庸審究；又本件上訴人就其被繼承
人林松壽與被上訴人間關於是否溢繳土地增值稅之爭議，僅有事實上利害關係，而無
法律上利害關係，故不得以自己名義，就被上訴人駁回其被繼承人林松壽申請返還溢
繳土地增值稅之行政處分部分，提起課予義務、合併請求給付之行政訴訟，均併予指
明。
據上論結，本件上訴為無理由，爰依行政訴訟法第二百五十五條第一項、第九十八條
第三項前段，判決如主文。
中    華    民    國    九十二      年      七        月      十        日
                    最 高 行 政 法 院  第 二 庭
                                審 判 長 法  官      陳  石  獅
                                         法  官      吳  錦  龍
                                         法  官      彭  鳳  至
                                         法  官      高  啟  燦
                                         法  官      黃  合  文
右  正  本  證  明  與  原  本  無  異
                                         法院書記官  王  福  瀛
中    華    民    國    九十二      年      七        月      十八      日


司法院資訊處製作；財團法人民間司法改革基金會備份。
